---
title: "Combinatorix"
author: "Jacques van Helden"
date: "`r Sys.Date()`"
output:
  slidy_presentation:
    fig_caption: yes
    fig_height: 6
    fig_width: 7
    fonttheme: structurebold
    highlight: tango
    incremental: no
    keep_md: yes
    self_contained: no
    smaller: yes
    theme: cerulean
    toc: yes
    widescreen: yes
  html_document:
    fig_caption: yes
    highlight: zenburn
    self_contained: no
    theme: cerulean
    toc: yes
  beamer_presentation:
    colortheme: dolphin
    fig_caption: yes
    fig_height: 6
    fig_width: 7
    fonttheme: structurebold
    highlight: tango
    incremental: no
    keep_tex: no
    slide_level: 2
    theme: Montpellier
    toc: yes
  pdf_document:
    fig_caption: yes
    highlight: zenburn
    toc: yes
    toc_depth: 3
  ioslides_presentation:
    colortheme: dolphin
    fig_caption: yes
    fig_height: 6
    fig_width: 7
    fonttheme: structurebold
    highlight: tango
    self_contained: no
    smaller: yes
    toc: yes
    widescreen: yes
font-import: http://fonts.googleapis.com/css?family=Risque
font-family: Garamond
subtitle: Probabilities and statistics for bioinformatics (STAT1)
editor_options:
  chunk_output_type: console
transition: linear
---

```{r include=FALSE, echo=FALSE, eval=TRUE}
library(knitr)
options(width = 300)
knitr::opts_chunk$set(
  fig.width = 7, fig.height = 5, 
  fig.path = 'figures/02_combinatorix_',
  fig.align = "center", 
  size = "tiny", 
  echo = FALSE, eval = TRUE, 
  warning = FALSE, message = FALSE, 
  results = TRUE, comment = "")
# knitr::asis_output("\\footnotesize")

## Library used to draw flow charts
library(DiagrammeR)

```

# Enumerating oligonucleotides and oligopeptides

## Problem

DNA is composed of 4 nucleotides denoted by the letters $A$, $C$, $G$, $T$. Proteins are made of 20 amino acids. 


a. For each one of these two types of macromolecules, how many distinct oligomers can be formed by polymerizing 30 residues (20-mers) ?

    **Suggested approach**: start by addressing a simpler form of the same problem, by starting with polymers of much smaller sizes: 1, then 2 residues, ...

b. Generalize the formula for oligomers of an arbitrary size $k$ (so-called **k-mers** in the domain), made of $n$ distinct residues. 

c. What is the name of the function resulting from this analysis?


d. In this process, which mode did you use to pick up the residues: **with** or **wirhout replacement**?

## Solution: enumeration of oligomers

- The underlying process is a **drawing with replacement**: at each position of the sequence, we can choose any of the $n$ residues ($n=4$ for nucleotidic sequences, $n=20$ for peptidic sequences). 

- Progressive approach of the solution

    - Trivial case: single-residue sequence $\rightarrow$ there are exactly $n$ possibilities.
    
    - Two-residue sequences: for each of the $n$ possible residues at the first position, we can select $n$ resodies for the second one $\rightarrow$ there are $n \cdot n = n^2$ possible dimers.
    
    - Trimers: for each of these dimers, there are $n$ possible  residues that can be chosen for the$3^{d}$ position $\rightarrow$ there are $n^2 \cdot n = n^3 distinct trinucleotides.
    
- Generalisation to $k$-mers: there are $n^k$ distinct sequences of size $k$.

- In our case, the sequence size was  $k=30$. We have thus

    - $N = n^k = 4^{30} = `r signif(digits=3, 4^30)`$ distinct oligonucleotides sequences 
    - $N = n^k = 20^{20} = `r signif(digits=3, 20^30)`$ distinct oligopeptide sequences

- If we consider the succession of numbers obtained for increasing oligomer sizes $k=1, 2, \cdot$ we observe a **geometric progression**.

## The geometric progression

The **geometric progression** is a succession of numbers where each term can be computed by multiplying the previous one by a constant factor. 

$$x_i = x_{i-1} \cdot n$$

For a large size of $k$ the formula can be developed. 

$$\begin{aligned}
x_k &=  x_{k-1} \cdot n \\
&=  (x_{k-2} \cdot n) \cdot n = x_{k-2} \cdot n^2 \\
&=  x_{k-3} \cdot n^3 = \ldots = x_0 \cdot n^k 
\end{aligned}$$

In our case, the initial value is $x_0=1$; $k$ denotes the oligomer size, and $n$ is the number of distinct residues used to form the oligomer ($n=4$ for nucleic acids, $n=20$ for amino acids).


## Number of oligomers



```{r number_distinct_oligos, out.width = "60%", fig.width=8, fig.height=6, echo=FALSE, fig.cap="Number of possible oligonucleotides (top) and oligopeptides (bottom) with either a linear (left) and logarithmic (right) scale for the ordinate."}
x <- 1:20 ## Oligomer size

par.ori <- par(no.readonly = TRUE)
par(mfrow = c(2,2))
n <- 4 ## Number of distinct residues
N <- n^x
plot(x, N, 
     main = "Number of distinct oligonucleotides",
     xlab = "Oligomer size",
     ylab = "N",
     las = 1, cex.axis = 0.8,
     type = "h", lwd = 3, col = "blue"
)
plot(x, N, 
     main = "Number of distinct oligonucleotides",
     xlab = "Oligomer size",
     ylab = "N (log scale)",
     las = 1, cex.axis = 0.8,
     log = "y",
     type = "p", pch = 19, col = "blue"
     )

## Oliopeptides
n <- 20 ## Number of distinct residues
N <- n^x
plot(x, N, 
     main = "Number of distinct oligopeptides",
     xlab = "Oligomer size",
     ylab = "N",
     las = 1, cex.axis = 0.8,
     type = "h", lwd = 3, col = "blue"
)
plot(x, N, 
     main = "Number of distinct oligopeptides",
     xlab = "Oligomer size",
     ylab = "N (log scale)",
     las = 1, cex.axis = 0.8,
     log = "y",
     type = "p", pch = 19, col = "blue"
)

par(par.ori) ## restaurer les paramètres par défaut
```


## Exercise 02.1: oligomers with no repeated residue

How many oligomers can be formed (DNA or peptides) that would contain exactly once each residue.

**Suggested approach**: progressively aggregate the residues whilst wondering, at each step, bow many residues have not yet been incoroporated in the sequence. 

**Sub-questions**:

- Generalise the formula for sequences of any type of elements drawn from a set of arbitrary size $n$. 

- What is the name of the corresponding function?

- In this process, what is the mode of residue selection: **with** or **without replacement**?


## Solution: oligomers with no repeated residue

- First residue: $n$ possibilities. 
- As soon as the first residue has been chosen, there are only $n-1$ possibilities to draw a different residue for the second position. We thus have  $n \cdot (n-1)$ possible sequences for the first two residues. 
- For the third position, there are only $n-2$ residues left; We thus have On a donc $n \cdot (n-1) \cdot (n-2)$ possibilities for the 3 first positions of the sequence.
- By extension of this reasoning, the total number of possible solutions (assuming $n$ is not too small) will be  

$$n! = n \cdot (n-1) \cdot \ldots \cdot 2 \cdot 1$$

- In our case:

    - $n! = 4! = `r signif(digits=3, factorial(4))`$ oligonucléotides comportant exactement 1 fois chaque nucléotide (taille 4).
    - $n! = 20! = `r signif(digits=3, factorial(20))`$ oligopeptides (taille 20).
    
## La factorielle

- S'applique pour dénombrer les permutations d'un ensemble.
- Il s'agit de tirages sans remise.
- Définie par une formule récursive.

$$N = n! = \left\{
                \begin{array}{ll}
                  1 & \text{if } n=0 \\
                  n \cdot (n-1)! &\text{otherwise}
                \end{array}
              \right.$$

Notes: 0! vaut 1, par définition, ce qui permet de calculer 1! avec la formule récursive. 

Pour $n$ suffisamment grand cela donne en clair.

$$N = n \cdot (n-1) \cdot (n-2) \ldots 2 \cdot 1$$

## Factorielle

```{r factorielle, out.width = "95%", echo=FALSE, fig.width=10, fig.height=4}
n <- 1:20
N <- factorial(n)
# plot(n,N, log = "y")

par.ori <- par(no.readonly = TRUE)
par(mfrow = c(1,2))
plot(n, N, 
     main = "Factorielle",
     xlab = "n",
     ylab = "N",
     las = 2, cex.axis = 0.8,
     type = "h", lwd = 3, col = "blue"
)
plot(n, N, 
     main = "Factorielle\n(échelle logarithmique)",
     xlab = "n",
     ylab = "N (log scale)",
     las = 2, cex.axis = 0.8,
     log = "y",
     type = "p", pch = 19, col = "blue"
     )
par(par.ori)
```

## Eléments de combinatoire

Nous résumons ici les formules les plus utilisées en analyse combinatoire. 

- Arrangements (tirages ordonnés sans remise)
- Combinaisons (tirages non-ordonnés sans remise)

## Arrangements

On appelle **arrangements** les tirages *ordonnés* effectués *sans remise* au sein d'un ensemble. 

Nombre d'arrangements de $x$ éléments tirés parmi $n$. 

$$\begin{array}{ccl}
A^x_n & = & \frac{n!}{(n - x)!} \\
 & = & \frac{n(n-1) \ldots (n-x +1) (n - x) (n-x-1) \ldots 2 \cdot 1}{(n - x) (n-x-1) \ldots 2 \cdot 1} \\
& = & n \cdot (n-1) \cdot \ldots \cdot (n-x+1)
\end{array}
$$

**Application typique:**

- **[tiercé](https://fr.wikipedia.org/wiki/Tierc%C3%A9_(jeu))** dans l'ordre. 

- Les joueurs parient sur les trois chevaux gagnants d'une course ($x=3$). Pour $n=15$ chevaux partants, il existe $n \cdot (n-1) \cdot (n-2) = 15 \cdot 14 \cdot 13 = `r 15*14*13`$ possibilités. 

## Combinaisons

On appelle **combinaisons** le nombre de sous-ensembles de $x$ qu'on peut  tirer *sans remise* dans un ensemble de taille $n$,  si l'on ne tient pas de l'ordre des éléments tirés. 

Ce nombre est fourni par le **coefficient binomial**.

$$\binom{n}{x} = C^x_n = \frac{n!}{x! (n-x)!}$$


**Attention: ** les paramètres sont placés différemment dans la première  ($binom{n}{x}$, "x parmi n") et la seconde notation ($C^x_n$, "choose").

## Combinaisons -- Applications typiques

- **[tiercé](https://fr.wikipedia.org/wiki/Tierc%C3%A9_(jeu))** dans le désordre.

    $$\binom{n}{x} = \binom{15}{3} = C^3_{15} = \frac{15!}{3! 12!} = `r choose(n=15, k=3)`$$

- jeu de **[loto](https://fr.wikipedia.org/wiki/Loto)** (ou lotto): chaque joueur dispose d'une grille avec 90 numéros, et doit en cocher 6. Nombre de possibilités: 
    $$\binom{n}{x} = \binom{90}{6} = C^6_{90} = \frac{90!}{6! 84!} = `r choose(n=90, k=6)`$$




## Exercise 02.2 : listes (ordonnées) de gènes

On a mené une expérience de transcriptome pour mesurer le niveau d'expression de tous les gènes de la levure. Sachant que le génome comporte 6000 gènes, combien de possibilité existe-t-il pour sélectionner les 15 gènes les plus fortement exprimés (**en tenant compte** de l'ordre relatif de ces 15 gènes) ?

**Approche suggérée**: comme précédemment, simplifiez le problème en partant de la sélection minimale, et augmentez progressivement le nombre de gènes (1 gène, 2 gènes, ...). 

**Questions subsidiaires**: 

- Trouvez un exemple familier de jeu de pari apparenté à ce problème. 
- Généralisez la formule pour la sélection d'une liste de $x$ gènes dans un génome qui en comporte $n$. 

## Solution 02.2 : listes (ordonnées) de gènes

Il s'agit d'une sélection **sans remise** (chaque gène apparaît à une et une seule position dans la liste de tous les gènes), et **ordonnée** (les  mêmes gènes pris dans un ordre différent sont considérés comme un résultat différent).

- Pour le premier gène, il y a $n=6000$ possibiité.
- Dès le moment où on connaît le premier gène, il n'existe plus que 5999 possibilités pour le second, et donc $n \cdot (n-1) = 6000 \cdot 5999$ possibilités pour la suite des deux premiers gènes; 
- Par extension, il existe $6000 \cdot 5999 \cdot 5998 \cdot \ldots \cdot 5986 = `r signif(digits=3, prod(6000 - (0:14)))`$ possibilités pour les 15 premiers gènes. 
- En généralisant à la liste des $x$ premiers gènes dans un ensemble de $n$, on obtient $N = n \cdot (n-1)  \cdot (n-2) \cdot ... \cdot (n-x+1)$. 


## Exercise 02.3 : ensembles (non-ordonnés) de gènes

Lors d'une expérience de transcriptome indiquant le niveau d'expression de tous les gènes de la levure. Sachant que le génome comporte 6000 gènes, combien de possibilité existe-t-il pour sélectionner les 15 gènes les plus fortement exprimés (**sans tenir compte** de l'ordre relatif de ces 15 gènes) ?

**Approche suggérée**: comme précédemment, simplifiez le problème en partant de sélections minimales (1 gène, 2 gènes, ...) et généralisez la formule. 

**Questions subsidiaires**: 

- Trouvez un exemple familier de jeu de pari apparenté à ce problème. 
- Généralisez la formule pour la sélection d'un ensemble de $x$ gènes dans un génome qui en comporte $n$. 
- Connaissez-vous le nom de la formule ainsi trouvée ?


## Solution 02.3 : ensembles (non-ordonnés) de gènes

- Pour une sélection d'un seul gène, il existe $n=6000$ possibilité. 
- Pour 2 gènes, il existe $n \cdot (n-1) = 6000 \cdot 5999$ arrangements, mais ceci inclut deux fois chaque paire de gènes ($(a, b)$ et $(b, a)$). Le nombre d'ensembles non ordonnés est donc $N = n \dot (n-1)/2$.
- De même, pour 3 gènes, il faut diviser le nombre d'arrangements ($A^x_n = \frac{n!}{(n-x)!} = 6000 \cdot 5999 \cdot 5998$) par le nombre de permutations parmi tous les triplets de gènes ($(a, b, c), (a, c, b), (b, a, c) \ldots$), ce qui donne $\frac{6000!}{(6000-3)! 3!} = \frac{6000 \cdot 5999 \cdot 5888}{6} = `r signif(digits=3, choose(6000,3))`$.
- Pour 15 gènes, on obtient $\frac{n!}{(n-x)!x!} = \frac{6000!}{5985! \cdot 15!} = `r signif(digits=3, choose(6000, 15))`$ *combinaisons* possibles.


# Résumé des concepts et formules

## Tirages avec / sans remise

Il existe deux types classiques de tirage d'éléments au sein d'un ensemble: avec ou sans remise. 

1. **Tirage sans remise**: chaque élément peut être tiré au plus une fois. Exemples: 

    - Jeu de [loto](https://fr.wikipedia.org/wiki/Loto) (ou lotto). 
    - Sélection aléatoire d'un ensemble de gènes dans un génome. 

2. Tirage **avec remise**: chaque élément peut être tiré zéro, une ou plusieurs fois. Exemples: 

    - Jeu de dés. A chaque lancer on dispose des mêmes possibilités (6 faces).
    - Génération d'une séquence aléatoire, par sélection itérative d'un élément dans l'ensemble des résidus (4 nucléotides pour l'ADN, 20 acides aminés pour les protéines). 
    
## Choix de la formule

```{r combinatorix_flowchart, out.width = "90%", fig.width = 8, fig.height = 5}

grViz("
digraph combinatorix_flowchart {
  node [shape = diamond, fontname = Helvetica ]
  node [fontcolor = 'orange']
  A [label = 'remise ?']; 
  B [label = 'ordonné ?'];
  D [label = 'ordonné ?']  
  G [label = 'sélection\nexhaustive ?']

  node [shape = 'rectangle', fontcolor = 'black']
  C [label = 'suite\ngéométrique'];
  E [label = 'arrangement']
  F [label = 'combinaison']
  H [label = 'factorielle']

  edge [arrowhead  = 'normal', color = '#00BB00', fontcolor = '#00BB00', label = 'oui']
  A -> B
  B -> C
  D -> G
  G -> H

  edge [arrowhead  = 'normal', color = '#BB0000', fontcolor = '#BB0000', label = 'non']
  A -> D
  D -> F
  G -> E

}
")

```


## Formules

| Remise | Ordre | Formule | Description |
|--------|-------|------------|---------------------------------|
| Oui | Oui | $n^x$ | **Suite géométrique**: tirages ordonnés (séquences), avec remise, de $x$ éléments dans un ensemble de taille $n$. |
| Non | Oui | $n!$ | **Factorielle**: permutations d'un ensemble de taille $n$ |
| Non | Oui | $A^x_n = \frac{n!}{(n-x)!}$ | **Arrangements** : tirages ordonnés, sans remise, de $x$ éléments dans un ensemble de taille $n$ |
| Non | Non | $C^x_n = \binom{n}{x} = \frac{n!}{x! (n - x) !}$ | **Combinaisons** : tirages non ordonnés, sans remise, de $x$ éléments dans un ensemble de taille $n$ |


# Exercises supplémentaires



## Exercise 02.5: oligopeptides $3 \times 20$

*Combien d'oligopeptides de taille 60 peut-on former en utilisant exactement 3 fois chaque acide aminé ?*


## Solution 02.5 : oligopeptides $3 \times 20$

*Combien d'oligopeptides de taille 60 peut-on former en utilisant exactement 3 fois chaque acide aminé ?*

Commençons par générer une séquence particulière qui remplit ces conditions, en concaténant 3 copies de chaque acide aminé, dans l'ordre alphabétique. 

```{r echo=FALSE}
aa.table <- read.delim("amino_acid_table.tsv", sep = "\t")
# kable(aa.table, caption = "Symboles des acides aminés et codons")

aa <- sort(as.vector(aa.table$Symbol))
aa <- aa[aa %in% LETTERS]

cat(sort(rep(aa, times=3)), sep = "")
```

Toutes les permutations de ces 60 lettres sont des solutions valides. En voici trois exemples. 

```{r echo=FALSE}
cat(sample(rep(aa, times = 3)), sep = "")
cat(sample(rep(aa, times = 3)), sep = "")
cat(sample(rep(aa, times = 3)), sep = "")
```


Cependant, il faut prendre en compte le fait que certaines permutations sont identiques (toutes celles où l'on permute deux acides aminés identiques). La difficulté de l'Exercise sera donc de dénombrer le nombre de permutations *distinctes*. 

