---
title: "Eléments d'analyse combinatoire - solutions des exercices"
author: "Jacques van Helden"
date: "`r Sys.Date()`"
output:
  html_document:
    code_folding: hide
    fig_caption: yes
    highlight: zenburn
    self_contained: no
    theme: cerulean
    toc: yes
    toc_depth: 3
    toc_float: yes
  beamer_presentation:
    colortheme: dolphin
    fig_caption: yes
    fig_height: 6
    fig_width: 7
    fonttheme: structurebold
    highlight: tango
    incremental: no
    keep_tex: no
    slide_level: 2
    theme: Montpellier
    toc: yes
  ioslides_presentation:
    colortheme: dolphin
    fig_caption: yes
    fig_height: 6
    fig_width: 7
    fonttheme: structurebold
    highlight: tango
    smaller: yes
    toc: yes
    widescreen: yes
  word_document:
    toc: yes
    toc_depth: '3'
  pdf_document:
    fig_caption: yes
    highlight: zenburn
    toc: yes
    toc_depth: 3
  slidy_presentation:
    fig_caption: yes
    fig_height: 6
    fig_width: 7
    highlight: tango
    incremental: no
    keep_md: yes
    smaller: yes
    theme: cerulean
    toc: yes
    widescreen: yes
font-import: http://fonts.googleapis.com/css?family=Risque
subtitle: Probabilités et statistique pour la biologie (STAT1)
font-family: Garamond
transition: linear
---

```{r include=FALSE, echo=FALSE, eval=TRUE}
library(knitr)
options(width = 300)
knitr::opts_chunk$set(
  fig.width = 7, fig.height = 5, 
  fig.path = 'figures/02_combinatorix_',
  fig.align = "center", 
  size = "tiny", 
  echo = TRUE, eval = TRUE, 
  warning = FALSE, message = FALSE, 
  results = TRUE, comment = "")
# knitr::asis_output("\\footnotesize")

```


## Exercice 02.1: oligomères sans résidus répétés

Combien d'oligomères peut-on former (ADN ou peptides) en utilisant chaque résidu une et une seule fois ?

**Approche suggérée**: agrégez progressivement les résidus, en vous demandant à chaque étape combien d'entre eux n'ont pas encore été incorporés. 

**Questions subsidiaires**:

- Généralisez la formule pour des séquences d'objets tirés dans un ensemble de taille arbitraire ($n$). 
- Quel est le nom de la fonction donnant le résultat ?
- Dans ce processus, quel est le mode de sélection des résidus: **avec ou sans remise** ?

## Solution 02.1: oligomères sans résidus répétés

- Premier résidu: $n$ possibilités. 
- Dès le moment où on a choisi ce premier résidu, il ne reste plus que $n-1$ possibilités pour le second. On a donc $n \cdot (n-1)$ possibilités pour les deux premiers résidus. 
- Pour la troisième position, il ne reste que $n-2$ résidus. On a donc $n \cdot (n-1) \cdot (n-2)$ possibilités pour les 3 premières positions de la séquence.
- Par extension, le nombre total de possibilités est donc (en supposant $n$ suffisamment grand) $$n! = n \cdot (n-1) \cdot \ldots \cdot 2 \cdot 1$$.
- Dans notre cas:

    - $n! = 4! = `r signif(digits=3, factorial(4))`$ oligonucléotides comportant exactement 1 fois chaque nucléotide (taille 4).
    - $n! = 20! = `r signif(digits=3, factorial(20))`$ oligopeptides (taille 20).
    
## Exercice 02.2 : listes (ordonnées) de gènes

On a mené une expérience de transcriptome pour mesurer le niveau d'expression de tous les gènes de la levure. Sachant que le génome comporte 6000 gènes, combien de possibilité existe-t-il pour sélectionner les 15 gènes les plus fortement exprimés (**en tenant compte** de l'ordre relatif de ces 15 gènes) ?

**Approche suggérée**: comme précédemment, simplifiez le problème en partant de la sélection minimale, et augmentez progressivement le nombre de gènes (1 gène, 2 gènes, ...). 

**Questions subsidiaires**: 

- Trouvez un exemple familier de jeu de pari apparenté à ce problème. 
- Généralisez la formule pour la sélection d'une liste de $x$ gènes dans un génome qui en comporte $n$. 

## Solution 02.2 : listes (ordonnées) de gènes

Il s'agit d'une sélection **sans remise** (chaque gène apparaît à une et une seule position dans la liste de tous les gènes), et **ordonnée** (les  mêmes gènes pris dans un ordre différent sont considérés comme un résultat différent).

- Pour le premier gène, il y a $n=6000$ possibiité.
- Dès le moment où on connaît le premier gène, il n'existe plus que 5999 possibilités pour le second, et donc $n \cdot (n-1) = 6000 \cdot 5999$ possibilités pour la suite des deux premiers gènes; 
- Par extension, il existe $6000 \cdot 5999 \cdot 5998 \cdot \ldots \cdot 5986 = `r signif(digits=3, prod(6000 - (0:14)))`$ possibilités pour les 15 premiers gènes. 
- En généralisant à la liste des $x$ premiers gènes dans un ensemble de $n$, on obtient $N = n \cdot (n-1)  \cdot (n-2) \cdot ... \cdot (n-x+1)$. 

## Exercice 02.3 : ensembles (non-ordonnés) de gènes

Lors d'une expérience de transcriptome indiquant le niveau d'expression de tous les gènes de la levure. Sachant que le génome comporte 6000 gènes, combien de possibilité existe-t-il pour sélectionner les 15 gènes les plus fortement exprimés (**sans tenir compte** de l'ordre relatif de ces 15 gènes) ?

**Approche suggérée**: comme précédemment, simplifiez le problème en partant de sélections minimales (1 gène, 2 gènes, ...) et généralisez la formule. 

**Questions subsidiaires**: 

- Trouvez un exemple familier de jeu de pari apparenté à ce problème. 
- Généralisez la formule pour la sélection d'un ensemble de $x$ gènes dans un génome qui en comporte $n$. 
- Connaissez-vous le nom de la formule ainsi trouvée ?


## Solution 02.3 : ensembles (non-ordonnés) de gènes

- Pour une sélection d'un seul gène, il existe $n=6000$ possibilité. 
- Pour 2 gènes, il existe $n \cdot (n-1) = 6000 \cdot 5999$ arrangements, mais ceci inclut deux fois chaque paire de gènes ($(a, b)$ et $(b, a)$). Le nombre d'ensembles non ordonnés est donc $N = n \dot (n-1)/2$.
- De même, pour 3 gènes, il faut diviser le nombre d'arrangements ($A^x_n = \frac{n!}{(n-x)!} = 6000 \cdot 5999 \cdot 5998$) par le nombre de permutations parmi tous les triplets de gènes ($(a, b, c), (a, c, b), (b, a, c) \ldots$), ce qui donne $\frac{6000!}{(6000-3)! 3!} = \frac{6000 \cdot 5999 \cdot 5888}{6} = `r signif(digits=3, choose(6000,3))`$.
- Pour 15 gènes, on obtient $\frac{n!}{(n-x)!x!} = \frac{6000!}{5985! \cdot 15!} = `r signif(digits=3, choose(6000, 15))`$ *combinaisons* possibles.

## Exercice 02.4 : mutagénèse

*On soumet un fragment d'ADN de 1 kilobase à un traitement mutagène qui provoque des mutations ponctuelles (substitutions) à 5 positions distinctes indépendantes. Combien de séquences possibles existe-t-il pour le fragment muté ?*

## Solution 02.4 : mutagenèse

On commence par dénombrer toutes les possibilités pour lesw positions de l'ensemble des 5 mutations, et ensuite on dénombre, pour chacune de ces positions, les substitutions possibles; 

Le dénombrement des positions mutantes revient à choisir au hasard 5 positions parmi les 1000 nucléotides du fragment d'ADN. Il s'agit d'un choix sans remise (chaque position ne peut être tirée qu'une fois), on choisit donc le coefficient binomial.


$$\binom{n}{x} = \binom{1000}{5} = C^5_{1000} = \frac{1000!}{5! 995!} = `r choose(n=1000, k=5)`$$

Pour chacune des 5 positions mutées, on a 3 substitutions possibles. Le nombre de mutations distinctes est donc $3^5$ fois le nombre de choix de 5 positions parmi 1000. 

$$N = 3^5 \cdot  \binom{1000}{5} =`r 3^5*choose(n=1000, k=5)`$$

## Exercice 02.5 : oligopeptides $3 \times 20$

*Combien d'oligopeptides de taille 60 peut-on former en utilisant exactement 3 fois chaque acide aminé ?*

## Solution 02.5 : oligopeptides $3 \times 20$

Commençons par générer une séquence particulière qui remplit ces conditions, en concaténant 3 copies de chaque acide aminé, dans l'ordre alphabétique. 

```{r echo=FALSE}
aa.table <- read.delim("amino_acid_table.tsv", sep = "\t")
kable(aa.table, caption = "Symboles des acides aminés et codons")

aa <- sort(as.vector(aa.table$Symbol))
aa <- aa[aa %in% LETTERS]

cat(sort(rep(aa, times = 3)), sep = "")
```

Les permutations de ces 60 lettres sont des solutions valudes. En voici trois exemples. 

```{r echo=FALSE}
cat(sample(rep(aa, times = 3)), sep = "")
cat(sample(rep(aa, times = 3)), sep = "")
cat(sample(rep(aa, times = 3)), sep = "")
cat("...")
cat(sample(rep(aa, times = 3)), sep = "")
```

Le nombre total de permutations possibles parmi 60 éléments est $60! = `r factorial(60)`$. Cependant, cenombre dépasse de loin le nombre de séquences distinctes. En effet, dans chacune des séquences ci-dessus, chaque lettre apparaît 3 fois. Or, des permutations entre les trois positions occupées par des $A$ ne changeront pas la séquence. Il en va de même pour les permutations entre  les positions occupées par chacun des acides aminées : $A$, $C$, $D$, $\ldots$

Il faut donc diviser le nombre total de permutations ($60!$) par le nombre de permutations qui ne modifient pas la séquence: $3!$ pour $A$, $3!$ pour $D$, et ainsi de suite pour chacun des 20 acides aminés. 

La formule finale est donc: 

$$N = \frac{\overbrace{60!}^{\text{60 lettres}}}{\underbrace{3! \cdot 3! \cdot \ldots 3!}_{\text{20 acides aminés présents 3 fois}}} = \frac{60!}{(3!)^{20}} = `r factorial(60) / (factorial(3)^20)`$$



