---
title: "Distributions discrètes"
author: "Jacques van Helden"
date: '`r Sys.Date()`'
output:
  slidy_presentation:
    fig_caption: yes
    fig_height: 6
    fig_width: 7
    highlight: tango
    incremental: no
    keep_md: yes
    smaller: yes
    theme: cerulean
    toc: yes
    widescreen: yes
  html_document:
    fig_caption: yes
    highlight: zenburn
    theme: cerulean
    toc: yes
    toc_depth: 3
    toc_float: yes
  ioslides_presentation:
    css: slides.css
    fig_caption: yes
    fig_height: 6
    fig_width: 7
    highlight: tango
    smaller: yes
    toc: yes
    widescreen: yes
  pdf_document:
    fig_caption: yes
    highlight: zenburn
    toc: yes
    toc_depth: 3
  beamer_presentation:
    colortheme: dolphin
    fig_caption: yes
    fig_height: 6
    fig_width: 7
    fonttheme: structurebold
    highlight: tango
    incremental: no
    keep_tex: no
    slide_level: 2
    theme: Montpellier
    toc: yes
font-import: http://fonts.googleapis.com/css?family=Risque
subtitle: Probabilités et statistique pour la biologie (STAT1)
font-family: Garamond
transition: linear
---

```{r include=FALSE, echo=FALSE, eval=TRUE}
library(knitr)

options(width=300)
knitr::opts_chunk$set(
  fig.width = 7, fig.height = 5, 
  fig.align = "center", 
  fig.path = "figures/04_",
  size = "tiny", 
  echo = TRUE, eval=TRUE, 
  warning = FALSE, message = FALSE, 
  results = TRUE, comment = "")
# knitr::asis_output("\\footnotesize")

dir.main <- "~/stat1"
dir.slides <- file.path(dir.main, "slides")
setwd(dir.slides)
```

# Eléments de théorie

## Distribution de probabilité discrète

On parle de ***distribution discrète*** pour désigner la distribution de probabilité de variables ne pouvant prendre que des valeurs discrètes (par opposition aux distributions continues). 

**Notes: ** 

- En probabilités la variable observée ($x$) représente généralement le nombre de succès d'une série d'observations. Elle prend donc généralement des valeurs naturelles (entières et positives). 
- La probabilité $\operatorname{P}(x)$ prend des valeurs réelles entre 0 et 1, mais sa distribution est discrète puisqu'elle n'est définie que pour des valeurs discrètes de $x$. On la représente généralement par une fonction en escalier. 

## Distribution géométrique

**Application:** temps d'attente jusqu'à la première réalisation d'un évènement au cours d'un schéma de Bernoulli. 

**Exemples:**

- Comptage du nombre de jets d'un dé ($x$) qui précèdent la première occurrence d'un 6 (l'occurrence n'est pas incluse dans le compte).
- Longueur d'une séquence d'ADN avant la première occurrence d'une cytosine 


## Fonction de masse de probabilité géométrique

La ***fonction de masse de probabilité*** (***Probability Mass Function***, ***PMF***) indique la probabilité d'observer une valeur particulière pour une distribution discrète. 

Pour la distribution discrète, elle indique la probabilité d'observer exactement $x$ échecs avant le premier succès, au cours d'une série d'essais indépendants avec une probabilité de succès $p$. 

$$\operatorname{P}(X = x) = (1-p)^x \cdot p$$

Justification: 

- Probabilité d'échec pour un essai = $q = 1-p$ (évènements complémentaires)
- Schéma de Bernoulli $\rightarrow$ les essais sont indépendants $\rightarrow$ probabilité de la série est le produit des probabilités des résultats successifs. 
- On calcule donc le produit des probabilité des $x$ échecs initiaux et du succès au $(x+1)^\text{ème}$ essai.

*Note: la PMF est apparentée au concept de **densité** que nous verrons lorsque nous traiterons les distributions continues.*


## Fonction de masse de probabilité géométrique


```{r geometric_PMF, fig.width=9, fig.height=4, echo=FALSE, fig.cap="**Probabilité de masse de la loi géométrique**. Gauche: ordonnée en échelle logarithmique. "}
################################################################
##
## Illustrations of the geometric distribution
##
## Running this script requires to first run the script config.R
##    source('http://pedagogix-tagc.univ-mrs.fr/courses/stat
##
## Single-command execution:
##   source(file.path(dir.R.files, 'geometric.R'))

# x11(width = 12, height = 15)

## Parameters
p <- 0.25      # Probability of success
n <- 30        # Waiting time (time of the first success)
x <- 0:n       # X values to be plotted

test.x <- 3    #  A particular X value where an arraw will be plotted


## Color specification (I cannot use colors for the book, but well for slides)
color.status <- "full"
if (color.status == "full") {
  plot.colors <- c('density'='blue',
              'CDF'='#00BB00',
              'dCDF'='purple'
              )
} else {
  plot.colors <- c('density'='black',
                   'CDF'='black',
                   'dCDF'='black'
  )
}

# ## Drawing parameters
par.ori <- par(no.readonly = TRUE)
par(mfrow=c(1,2))
par(las=1)
grid.color <- '#CCCCCC'

## grid sizes
x.grid <- 0:6*5
y.grid <- 0:20*0.05

## ##############################################################
## Waiting time before the first success in a Bernouli schema

################################################################
## Plot the probability mass function
plot(x - 0.5,
     dgeom(x,p),
     ylim=c(0,1),
     main="Geometric\nProbability mass function (PMF)",
     xlab='Waiting time',
     ylab='Probability: P(X=x)',
     panel.first=c(abline(v=x.grid,col=grid.color),
       abline(h=y.grid,col=grid.color)),
     col=plot.colors['density'],
     lwd=2, las=1,
     type='s'
     )
legend("topright", bty = "o", bg="white", 
       legend=paste(sep="", 'P(X=',test.x,') =', format(p)))

## Draw arrows to illustrate the relationship between density curve and probability
test.p <- dgeom(test.x,p)
arrows(test.x, 0,test.x,test.p,col='#888888',length=0.1,angle=25,code=2,lwd=2)
arrows(test.x, test.p,0,test.p,col='#888888',length=0.1,angle=25,code=2,lwd=2)
text(test.x,0, test.x,pos=4, cex=0.7)
text(0,test.p, round(test.p, digits=3),pos=1, cex=0.7)

################################################################
## Plot the probability mass function with logarithmic Y scale. Show an
## extended domain of X, to illustrate the capability of log scales to
## display small probabilities.
ext.x <- 0:(n+10)
plot(ext.x - 0.5,
     dgeom(ext.x,p),
     main=paste('PMF (log Y scale)'),
     xlab='Waiting time',
     ylab='Probability: P(X=x); log scale',
     ylim=c(min(dgeom(ext.x,p)),1),
     panel.first=grid(equilog=F,col=grid.color,lty='solid'),
     col=plot.colors['density'],
     lwd=2, las=1,
     type='s',
     log='y'
     )

## Draw arrows to illustrate the relationship between CDF and left tail probability
log.test.x = c(test.x, 29)
log.test.p <- round(dgeom(log.test.x, p),digits=c(3,5))
arrows(log.test.x, 1e-5,log.test.x,log.test.p,col='#888888',length=0.1,angle=25,code=2,lwd=2)
arrows(log.test.x, log.test.p,0,log.test.p,col='#888888',length=0.1,angle=25,code=2,lwd=2)
text(log.test.x,1e-5, log.test.x,pos=1, cex=0.7)
text(0,log.test.p, log.test.p,pos=1, cex=0.7)

par(mfrow=c(1,1))
```

## Queues de distribution et fonction de répartition

Les queues de la distribution sont les aires comprises sous la courbe de densité jusqu'à une certaine valeur (***queue gauche***) ou à partir d’une certaine valeur (***queue droite***). 

- La ***queue droite*** indique la probabilité d'obtenir un résultat ($X$) **inférieur ou égal** à une certaine valeur ($x$): $\operatorname{P}(X \le x$). 

    - **Définition: ** la ***fonction de répartition*** (***Cumulative Density Function***, ***CDF***) $\operatorname{P}(X \le x)$ indique la probabilité qu'une variable aléatoire $X$ prenne une valeur inférieure ou égale à une valeur donnée ($x$). Elle correspond à la queue gauche (en incluant la valeur $x$ considérée). 

- La **queue gauche** d'une distribution indique la probabilité d'observer un résultat **supérieur ou égal** à une certaine valeur: $\operatorname{P}(X \ge x$). 

    - ***Note: nous verrons ultérieurement l'utilisation de la queue droite de différentes distributions en tant que probabilité critique (***P value***), dans le cadre de tests d'enrichissement fonctionnel, sur-représentation de motifs, de détection de pics, $\ldots$  

## Queues de distribution et fonction de répartition

```{r goemetric_CDF, fig.width=7, fig.height=5.5, echo=FALSE, fig.cap="**Queues et fonction de répartition de probabilité géométrique**. "}

par(mfrow=c(2,2))

################################################################
## Plot the probability mass function and highlight the left tail
left.tail.range <- 0:test.x
plot(x - 0.5,
     dgeom(x,p),
     ylim=c(0,1),
     main=paste('Left tail, X<=', test.x),
     xlab='Waiting time',
     ylab='Probability: P(X=x)',
     panel.first=c(abline(v=x.grid,col=grid.color),
       abline(h=y.grid,col=grid.color),
       rect(left.tail.range-0.5, 0, left.tail.range+0.5, dgeom(left.tail.range,p), density = NULL, angle = 45,
            col = '#BBBBBB', border = '#BBBBBB')
       ),
     col=plot.colors['density'],
     lwd=2, las=1,
     type='s'
     )
legend('topright',legend=paste('P(X<=',test.x,') = ',round(pgeom(test.x,p),digits=3),sep=''),bty='o', bg='#FFFFFF')
axis(1, at=test.x, labels=test.x,las=1,col.ticks='#888888')


################################################################
## Plot the probability mass function and highlight the right tail
right.tail.range <- test.x:n
plot(x - 0.5,
     dgeom(x,p),
     ylim=c(0,1),
     main=paste('Right tail, X>=', test.x),
     xlab='Waiting time',
     ylab='Probability: P(X=x)',
     panel.first=c(abline(v=x.grid,col=grid.color),
       abline(h=y.grid,col=grid.color),
       rect(right.tail.range-0.5, 0, right.tail.range+0.5, dgeom(right.tail.range,p), density = NULL, angle = 45,
            col = '#BBBBBB', border = '#BBBBBB')
       ),
     col=plot.colors['density'],
     lwd=2, las=1,
     type='s'
     )
legend('topright',legend=paste('P(X>=',test.x,') = ',round(pgeom(test.x-1,p,lower.tail=F),digits=3),sep=''),bty='o', bg='#FFFFFF')
axis(1, at=test.x, labels=test.x,las=1,col.ticks='#888888')

################################################################
## Plot the CDF function
plot(x - 0.5,
     pgeom(x,p),
     ylim=c(0,1),
     main=paste('Cumulative distribution function (CDF)'),
     xlab='Waiting time',
     ylab='CDF = P(X<=x)',
     panel.first=c(abline(v=x.grid,col=grid.color),
       abline(h=y.grid,col=grid.color)),
     col=plot.colors['CDF'],
     lwd=2, las=1,
     type='s'
     )
legend('bottomright',legend=paste('P(X<=',test.x,') = ',round(pgeom(test.x,p),digits=3),sep=''),bty='o', bg='#FFFFFF')

## Draw arrows to illustrate the relationship between CDF and left tail probability
left.tail.p <- pgeom(test.x,p)
arrows(test.x, 0,test.x,left.tail.p,col='#888888',length=0.1,angle=25,code=2,lwd=2)
arrows(test.x, left.tail.p,0,left.tail.p,col='#888888',length=0.1,angle=25,code=2,lwd=2)
text(x = test.x, y= 0, labels = test.x, pos=4, , cex=0.7)
text(0, left.tail.p, round(left.tail.p, digits=3), pos=3, , cex=0.7)


################################################################
## Plot the dCDF function
plot(x - 0.5,
     pgeom(x-1,p,lower.tail = F), ## We use x-1 to obtain the inclusive dCDF rather than the default exclusive one
     ylim=c(0,1),
     main=paste('Decreasing CDF (dCDF)'),
     xlab='Waiting time',
     ylab='dCDF = P(X>=x)',
     panel.first=c(abline(v=x.grid,col=grid.color),
       abline(h=y.grid,col=grid.color)),
     col=plot.colors['dCDF'],
     lwd=2, las=1,
     type='s'
     )
legend('topright',legend=paste('P(X>=',test.x,') = ',round(pgeom(test.x-1,p,lower.tail=F),digits=3),sep=''),bty='o', bg='#FFFFFF')

## Draw arrows to illustrate the relationship between dCDF and right tail probability
right.tail.p <- pgeom(test.x-1,p,lower.tail=F)
arrows(test.x, 0,test.x,right.tail.p,col='#888888',length=0.1,angle=25,code=2,lwd=2)
arrows(test.x, right.tail.p,0,right.tail.p,col='#888888',length=0.1,angle=25,code=2,lwd=2)
text(test.x,0, test.x,pos=4, cex=0.7)
text(0,right.tail.p, round(right.tail.p, digits=3),pos=3, cex=0.7)

## Show that the sum of CDF and dCDF differ from 1
## print(c(dgeom(test.x, p), left.tail.p, right.tail.p, right.tail.p + left.tail.p),digits=3)
par(par.ori)
par(mfrow=c(1,1))
```

## Distribution binomiale

La **distribution binomiale** indique la probabilité d'observer un certain nombre ($x$) de succès au cours d'une série de $n$ essais indépendants avec une probabilité de succès $p$ constante (schéma de Bernoulli).

**Fonction de masse de probabilité binomiale**

$$\operatorname{P}(X=x) = \binom{n}{x} \cdot  p^x  \cdot (1-p)^{n-x} = C_n^x  p^x  (1-p)^{n-x} = \frac{n!}{x!(n-x)!} p^x (1-p)^{n-x}$$

**Fonction de répartition binomiale**

$$\operatorname{P}(X \ge x)  =   \sum_{i=x}^{n}{P(X=i)} =  \sum_{i=x}^{n}{C_n^i p^i (1-p)^{n-i}}$$

**Propriétés**

- **Espérance** (nombre de succès attendus au hasard): $<X> = n \cdot p$
- **variance**: $\sigma^2 = n \cdot p \cdot (1 - p)$. Note: la variance de la binomiale est inférieure à sa moyenne. 
- **Ecart-type**: $\sigma = \sqrt{n \cdot p \cdot (1 - p)}$



## Distribution binomiale en $i$

La distribution binomiale peut prendre différentes formes selon les valeurs des paramètres (probabilité de succès $p$, et nombre d'essais $n$). 

Quand la probabilité de succès ($p$) est très faible par rapport au nombre d'essais ($n$), la distribution prend une forme de $i$. 

```{r binomial_i-shaped, fig.width=9, fig.height=4, echo=FALSE, fig.cap="Distribution binomiale en forme de i.  "}


## Drawing parameters
par.ori <- par(no.readonly = TRUE)
par(mfrow=c(1,2))
grid.color <- '#CCCCCC'


## color specification (actually I don't use colors for the book
if (color.status == "full") {
  plot.col <- c('probability'='blue',
                'CDF'='darkgreen',
                'dCDF'='purple',
                'grid'='#CCCCCC'
                )
} else {
  plot.col <- c('probability'='black',
                'CDF'='black',
                'dCDF'='black',
                'grid'='#CCCCCC'
                )
}
line.types <- c(probability="solid",
                CDF="solid",
                dCDF="solid",
                grid="solid")

## Drawing parameters
par.ori <- par(no.readonly = TRUE)
par(las=1)

#### initialize parameters
p.values <- c(0.02,0.1,0.5,0.98) ## Success probabilities
n <- 20 ## Number of trials
x.display <- 20 ## Max value to display on the X axis
x <- c(0:n, n) ## Add an "n" at the end in order to have the last horizontal bar in the plot
x.shifted <- (0:(n+1))-0.5
x.grid <- x
y.grid <- seq(from=0,to=1,by=0.2)
  

#### Binomial functions
p <- 0.02
binomial.mean <- p*n

xmax <- 5 + 4*binomial.mean

plot(x.shifted,
     dbinom(x,n,p),
     main=paste("Binomial probability (p=",format(p),", n=", format(n), ")"),
     ylim=c(0,1),
     xlab="X (successes)",
     ylab="P(X=x)",
     col=plot.col["probability"],
     lty=line.types["probability"],
     type="s",
     lwd=2, las=1,
     panel.first=c(abline(v=x.grid,col=plot.col['grid'],lty=line.types["grid"]),
                   abline(h=y.grid,col=plot.col['grid'],lty=line.types["grid"]))
)

plot(x.shifted,
     pbinom(x,n,p),
     main=paste("CDF (p=",format(p),", n=", format(n), ")"),
     ylim=c(0,1),
     xlab="X (successes)",
     ylab="P(X <= x)",
     col=plot.col["CDF"],
     lty=line.types["CDF"],
     type="s",
     lwd=2, las=1,
     panel.first=c(abline(v=x.grid,col=plot.col['grid'],lty=line.types["grid"]),
                   abline(h=y.grid,col=plot.col['grid'],lty=line.types["grid"]))
)
par(par.ori)
par(mfrow=c(1,1))
```

## Distribution binomiale en cloche asymétrique

Quand la probabilité de succès relativement élevée mais inférieure à 0.5, la distribution prend une forme en cloche asymétrique. 

```{r binomial_distrib_bell-shaped, fig.width=9, fig.height=4, echo=FALSE, fig.cap="Distribution binomiale en forme de cloche asymétrique.  "}

## Drawing parameters
par(mfrow=c(1,2))
par(las=1)

################################################################
#
# Binomial series
#


#### Binomial functions
p <- 0.25
binomial.mean <- p*n

xmax <- 5 + 4*binomial.mean

plot(x.shifted,
     dbinom(x,n,p),
     main=paste("Binomial probability (p=",format(p),", n=", format(n), ")"),
     ylim=c(0,1),
     xlab="X (successes)",
     ylab="P(X=x)",
     col=plot.col["probability"],
     lty=line.types["probability"],
     type="s",
     lwd=2, las=1,
     panel.first=c(abline(v=x.grid,col=plot.col['grid'],lty=line.types["grid"]),
                   abline(h=y.grid,col=plot.col['grid'],lty=line.types["grid"]))
)

plot(x.shifted,
     pbinom(x,n,p),
     main=paste("CDF (p=",format(p),", n=", format(n), ")"),
     ylim=c(0,1),
     xlab="X (successes)",
     ylab="P(X <= x)",
     col=plot.col["CDF"],
     lty=line.types["CDF"],
     type="s",
     lwd=2, las=1,
     panel.first=c(abline(v=x.grid,col=plot.col['grid'],lty=line.types["grid"]),
                   abline(h=y.grid,col=plot.col['grid'],lty=line.types["grid"]))
)
par(par.ori)
par(mfrow=c(1,1))
```

## Distribution binomiale en cloche symétrique

Quand la probabilité de succès vaut 0.5, la distribution prend une forme en cloche symétrique. 

```{r binomial_distrib_symmetric-bell, fig.width=9, fig.height=4, echo=FALSE, fig.cap="Distribution binomiale en forme de cloche symétrique (p=0.5). "}

## Drawing parameters
par(mfrow=c(1,2))
par(las=1)

p <- 0.5
binomial.mean <- p*n

xmax <- 5 + 4*binomial.mean

plot(x.shifted,
     dbinom(x,n,p),
     main=paste("Binomial probability (p=",format(p),", n=", format(n), ")"),
     ylim=c(0,1),
     xlab="X (successes)",
     ylab="P(X=x)",
     col=plot.col["probability"],
     lty=line.types["probability"],
     type="s",
     lwd=2, las=1,
     panel.first=c(abline(v=x.grid,col=plot.col['grid'],lty=line.types["grid"]),
                   abline(h=y.grid,col=plot.col['grid'],lty=line.types["grid"]))
)

plot(x.shifted,
     pbinom(x,n,p),
     main=paste("CDF (p=",format(p),", n=", format(n), ")"),
     ylim=c(0,1),
     xlab="X (successes)",
     ylab="P(X <= x)",
     col=plot.col["CDF"],
     lty=line.types["CDF"],
     type="s",
     lwd=2, las=1,
     panel.first=c(abline(v=x.grid,col=plot.col['grid'],lty=line.types["grid"]),
                   abline(h=y.grid,col=plot.col['grid'],lty=line.types["grid"]))
)
par(par.ori)
par(mfrow=c(1,1))
```


## Distribution binomiale en $j$

Quand la probabilité de succès est proche de 1, la distribution prend une forme en $j$. 

```{r binomial_distrib_j-shaped, fig.width=9, fig.height=4, echo=FALSE, fig.cap="Distribution binomiale en forme de j.  "}

## Drawing parameters
par(mfrow=c(1,2))
par(las=1)

p <- 0.98
binomial.mean <- p*n

xmax <- 5 + 4*binomial.mean

plot(x.shifted,
     dbinom(x,n,p),
     main=paste("Binomial probability (p=",format(p),", n=", format(n), ")"),
     ylim=c(0,1),
     xlab="X (successes)",
     ylab="P(X=x)",
     col=plot.col["probability"],
     lty=line.types["probability"],
     type="s",
     lwd=2, las=1,
     panel.first=c(abline(v=x.grid,col=plot.col['grid'],lty=line.types["grid"]),
                   abline(h=y.grid,col=plot.col['grid'],lty=line.types["grid"]))
)

plot(x.shifted,
     pbinom(x,n,p),
     main=paste("CDF (p=",format(p),", n=", format(n), ")"),
     ylim=c(0,1),
     xlab="X (successes)",
     ylab="P(X <= x)",
     col=plot.col["CDF"],
     lty=line.types["CDF"],
     type="s",
     lwd=2, las=1,
     panel.first=c(abline(v=x.grid,col=plot.col['grid'],lty=line.types["grid"]),
                   abline(h=y.grid,col=plot.col['grid'],lty=line.types["grid"]))
)
par(par.ori)
par(mfrow=c(1,1))
```



## Exemples d'applications de la binomiale

1. **Jeu de dés**: nombre de 6 observés lors d'une série de 10 tirages. 
2. **Alignement de séquences**: nombre d'identités entre deux séquences alignées sans gap.
3. **Analyse de motifs**: nombre d'occurrences d'un motif dans un génome.

**Note: ** le recours à la binomiale présuppose un modèle de Bernoulli. Pour les exemples 2 et 3 ceci revient à considérer que les nucléotides se succèdent de façon indépendante, ce qui est assez peu réaliste. 


# Exercices

## Exercice: probabilité des longueurs d'ORF

On détecte les cadres ouverts de lecture (*open reading frames*, *ORF*) d'un génome en identifiant toutes les séquences de taille multiple de 3 comprises entre un start (ATG) et un stop (TAA, TAG ou TGA). 

a. Sur base des fréquences génomiques de trinucléotides, calculer la probabilité de trouver à une position donnée du génome un ORF d'au moins 100 codons. 
b. Sachant que le génome fait 12 Mb, quel est le nombre attendu d'ORF d'au moins 100 codons ?


```{r echo=FALSE}
oligo.freq <- read.table("../data/Saccharomyces_cerevisiae/oligo_freq/3nt_genomic_Saccharomyces_cerevisiae-ovlp-1str.tab", sep="\t", row.names = NULL)
colnames(oligo.freq) <- c("sequence", "frequency", "occurrences")
oligo.freq$frequency <- signif(digits=3, oligo.freq$frequency)

row.names(oligo.freq) <- oligo.freq$sequence

#oligo.freq["...",] <- c("...", "...", "...")

selected.oligos <- c("AAA", "ATG", "TAA", "TAG", "TGA")

kable(data.frame(oligo.freq[selected.oligos, ]), row.names = FALSE)
#print(data.frame(oligo.freq[selected.oligos, ]))
```


## Exercice: probabilité d'un motif avec erreurs

On recherche dans un génome les occurrences du motif GATAAG (où $W$ signifie "$A$ ou $T$") en admettant un certain nombre de substitutions. En supposant que les nucléotides sont indépendants et équiprobables, quelle est la probabilité de trouver à une position du génome: 

a. Une instance exacte du motif (aucune substitution) ?
b. Une séquence ne présentant aucune correspondance avec le motif (6 substitutions) ?
c. Une instance avec exactement 1 substitution ?
d. Une instance avec au plus 2 substitutions ?

## Exercice: alignement de lectures NGS

Au terme d'un séquençage de type "Next Generation Sequencing" (NGS), on dispose d'une librairie de $N=10^6$ lectures courtes. On aligne la librairie sur le génome de référence, dont la somme des chromosomes fait $G=10^9$ paires de bases, en utilisant un algorithme d'alignement sans gap.

Calculez la distribution de probabilité du nombre de correspondances en fonction de la longueur des lectures ($k$). 

## Exercice: sites de restriction

Dans un génome bactérien de 4 Mb avec une composition de 50% de G+C, on observe 130 occurrences de l'hexanucléotide GGCGCC. On suppose un schéma de Bernoulli et une composition équiprobable de nucléotides.

(a) Quelle est la probabilité d’observer une occurrence de GGCGCC à une position donnée du génome ?
(b) Combien d'occurrences s'attend-on à trouver dans l'ensemble du génome ?
(c) Quelle serait la probabilité d'observer un nombre aussi faible d'occurrences (130 ou moins) si l'on générait une séquence aléatoire selon le modèle de Bernoulli avec nucléotides équiprobables ?
(d) Comment peut-on interpréter cette sous-représentation de l'hexanucléotide GGCGCC du point de vue biologique ?

