---
title: "TP --Tests multiples : détection de k-mères exceptionnels"
author: "Jacques van Helden & Lucie Khamvongsa-Charbonniner & Yvon Mbouamboua"
date: '`r Sys.Date()`'
output:
  html_document:
    code_folding: hide
    self_contained: no
    fig_caption: yes
    highlight: zenburn
    theme: cerulean
    toc: yes
    toc_depth: 3
    toc_float: yes
  ioslides_presentation:
    colortheme: dolphin
    fig_caption: yes
    fig_height: 6
    fig_width: 7
    fonttheme: structurebold
    highlight: tango
    incremental: no
    keep_md: no
    smaller: yes
    theme: cerulean
    toc: yes
    widescreen: yes
  slidy_presentation:
    self_contained: no
    fig_caption: yes
    fig_height: 6
    fig_width: 7
    highlight: tango
    incremental: no
    keep_md: no
    smaller: yes
    theme: cerulean
    toc: yes
    toc_float: yes
    widescreen: yes
  pdf_document:
    fig_caption: yes
    highlight: zenburn
    toc: yes
    toc_depth: 3
  beamer_presentation:
    colortheme: dolphin
    fig_caption: yes
    fig_height: 6
    fig_width: 7
    fonttheme: structurebold
    highlight: tango
    incremental: no
    keep_tex: no
    slide_level: 2
    theme: Montpellier
    toc: yes
  word_document:
    toc: yes
    toc_depth: 3
font-import: http://fonts.googleapis.com/css ?family=Risque
font-family: Garamond
subtitle: Probabilités et statistique pour la biologie (STAT1)
address: TAGC lab, Aix-Marseille Université, France
transition: linear
editor_options: 
  chunk_output_type: console
---

```{r setup, include=FALSE, size="huge"}
library(knitr)
## Default parameters for displaying the slides
knitr::opts_chunk$set(
  echo = TRUE, 
  eval = TRUE, 
  fig.width = 7, 
  fig.height = 5, 
  fig.align = "center", 
  fig.path = "figures/",
  size = "tiny", 
  warning = FALSE, 
  results = TRUE, 
  message = FALSE, 
  comment = "")

dir.main <- "~/stat1"
dir.current <- file.path(dir.main, "practicals", "tests_multiples_kmers")
setwd(dir.current)

```


## But de ce tutoriel

- Apprendre à manipuler des tableaux de données (objet R data.frame)
- Travailler sur les colonnes de tableaux de données
- Se familiariser par la pratique avec les différentes corrections de tests multples. 
- Représentations graphiques associées aux tests multiples (histogramme des P-valeurs, MA plot, Volcano plot)

## Jeu de données : contexte

Nous avons utilisé le logiciel *oligo-analysis* de la suite Regulatory Sequence Analysis Tools (RSAT) pour compter les occurrences de chaque octanucléotide dans les pics de liaison du facteur transcriptionnel Sox2 détectés par une expérience de ChIP-seq.

### Conditions d'analyse

- Nombre de séquences: $S = 8014$
- Taille totale des séquences: $L = 2776509$

- On dénombre uniquement les occurrences renouvelantes (non-chevauchantes). 

- Les octanucléotides ont été regroupés par paires réverse complémentaires (analyse insensible au brin). 

- Le programme a également calculé la probabilité a priori (colonne `prior` du tableau) de chaque octanucléotide sur base d'un modèle de Markov d'ordre 5. Autrement dit, la probabilité a priori d'un octanucléotide ($p$) est estimée sur bases des probabilités d'hexanucléotides observées dans l'ensemble des séquences. 


## Questions à traiter

Durant ce tutoriel, nous allons explorer ce jeu de données, et calculer une série de statistiques pour détecter les octanucléotides (abbréviation: **8nt**) significativement sur-représentés.


## Téléchargement du tableau de données


1. A la racine de votre compte, créez un dossier de travail nommé `TP_stat1_multiple_tests_kmers`.

```{r workdir}

## Create work directory
work.dir <- '~/TP_stat1_multiple_tests_kmers'
dir.create(work.dir, recursive = TRUE, showWarnings = FALSE)
setwd(work.dir)

```


2. Téléchargez dans ce dossier le fichier de comptage des k-mères, qui se trouve sur le site Wbe du cours. 

<https://jvanheld.github.io/stat1/data/Sox2_oligos/Sox2-peaks_8nt_mkv5.tsv.gz>


```{r download_data}
kmer.file <- 'Sox2-peaks_8nt_mkv5.tsv.gz'
kmer.url <- file.path("https://jvanheld.github.io/stat1/data/Sox2_oligos/", kmer.file)


## Download the kmer occurrence file in the work directory
download.file(url = kmer.url, destfile = kmer.file)
```

## Chargement d'un fichier tabulaire de données

Nous allons charger le tableau de comptage des k-mères dans une variable nomée `kmer.table`, de type `data.frame`.

Les data frames sont des tableaux à deux dimensions (lignes/colonnes) qui permettent d'associer 
- un nom à chaque ligne, 
- un nom à chaque colonne
- un type de données (nombres, chaînes de caractères, ...) est défini automatiquement pour chaque colonne sur base de son contenu

```{r load_data}
setwd(work.dir)

## Check the files
list.files()

## Load the file
kmer.table <- read.delim(
  file = kmer.file, 
  header = 1, 
  row.names = 1)

## Check the content of the original data table
names(kmer.table) ## Column content
head(kmer.table)  ## First rows
tail(kmer.table) ## Last rows
dim(kmer.table)   ## Dimensions of the data frame


```

## Sélection de lines et de colonnes

Il existe plusieurs façons de sélectionner des lignes et colonnes d'un tableau. 


```{r show_columns, echo=TRUE, eval=TRUE}
# Afficher le contenu de la cellule en 10ème ligne, 2ème colonne
kmer.table[10,2] 

## Afficher la 10ème ligne
kmer.table[10,] 

## Afficher la 2ème colonne
kmer.table[,2] 

## Afficher les lignes 10 à 15
kmer.table[10:15,] 

## Afficher les colonnes 1 et 2 pour les lignes 10 à 20
kmer.table[10:15, 1:2] 

## Sélection d'une ligne par son nom
kmer.table["gattacca|tggtaatc",]
kmer.table[c("gattacca|tggtaatc", "aaaaaaaa|tttttttt"),]

## Sélection d'une colonne par son nom
## (ici, 50 premières lignes seulement )
head(n = 50, kmer.table[, "occurrences"])

## Notation rapide
head(n = 50, kmer.table$occurrences)

## Notation équivalente
kmer.table$occurrences[1:50]

```



### Exercice

1. Utilisez la fonction `plot()` pour dessiner un nuage de points indiquant le nombre d'occurrences ($Y$) en fonction de la probabilité a priori de chaque 8nt ($X$). Soignez le graphique comme au TP précédent. 

```{r occ_prior_scatter, eval=FALSE, echo=FALSE}
plot(kmer.table)
```

2. Dessinez un histogramme des occurrences au moyen de la fonction `hist()`.

## Calcul de statistiques sules colonnes

Nous allons calculer le nombre attendu d'occurrences pour chaque oligonucléotide, en tenant compte de sa probabilité a priori. 

```{r}
kmer.sum <- sum(kmer.table$occurrences)

## Check the sum of prior probabilities 
## (~1 but there are some rounding errors)
sum(kmer.table$prior)

kmer.table$exp.occ <- kmer.table$prior * kmer.sum

plot(kmer.table$exp.occ, kmer.table$occurrences, las = 1)
```


## Exercice

Calculez les statistiques suivantes pour l'ensemble des oligos

1. Rapport entre occurrences observées et attendues (exp/occ)
2. Le logarithme de ce rapport (log-ratio)
3. $P(X= x)$: probabilité binomiale d'observer exactement $X$ occurrences 
4. P-valeur de sur-représentation: $P(X \ge x)$ au moyen de la binomiale.
5. P-valeur de sur-représentation: $P(X \ge x)$ au moyen de la Poisson. 

6. Dessinez un nuage de points comparant les P-valeurs binomiale et Poisson. Utilisez des axes logarithmiques pour mettre en évidence les faibles p-valeurs. 

7. Calculez la E-valeur binomiale.

8. Calculez la significativité de cette E-valeur, définie ici comme $sig_{E} = -log_{10}(E)$. 

9. Dessinez un graphique avec la significativité ($Y$) en fonction du log-ratio ($X$). 

10. Dessinez un histogramme des p-valeurs. 


## Contrôle négaitf

1. Générez une colonne de nombre d'occurrences aléatoires tirés selon une loi de Poisson dont l'espérance est prise dans la colonne `prior`. 
2. Refaites les calculs et dessins ci-dessus avec ces occurrences aléatoires. 



## Avant de terminer : conservez la trace de votre session

La traçabilité constitue un enjeu essentiel en sciences. 
La fonction ***R***  `sessionInfo()` fournit un résumé des conditions d'une session de travail: version de R, système opérateur, bibliothèques de fonctions utilisées. 


```{r}
sessionInfo()
```

